最高法院刑事判決　　　　　　九十四年度台上字第一九二六號
　　上　訴　人　甲○○
　　　　　　　　　　　　號
　　選任辯護人　林思銘律師
　　　　　　　　洪桂如律師
上列上訴人因傷害致人於死案件，不服台灣高等法院中華民國九
十一年六月十四日第二審判決（九十一年度上訴字第一一一０號
；起訴案號：台灣新竹地方法院檢察署八十九年度偵字第四五五
０號），提起上訴，本院判決如下：
    主    文
原判決撤銷，發回台灣高等法院。
    理    由
本件原判決認定上訴人甲○○係新竹縣竹東鎮○○路一二一巷十
六號「羅馬假期大廈」（下稱「羅馬大廈」）十三樓之住戶，民
國八十九年八月十日凌晨零時五十分許，上訴人酒後與其妻陳春
妃發生爭執，陳春妃欲回同大廈十樓娘家住處，上訴人及其胞姊
林智芳亦追至十樓，三人遂於十樓電梯門口發生拉扯，羅馬大廈
管理委員會總幹事紀國安與管理員彭紹法前往查看，引起上訴人
不悅，並因甫經飲酒（未達心神喪失或精神耗弱程度），遂於紀
國安、彭紹法欲自羅馬大廈十樓沿樓梯往九樓下樓離開時，上訴
人突生傷害之故意，自後猛推彭紹法，致彭紹法被推往前撲倒，
撞及在前之紀國安背部，而雙雙跌至九樓之樓面，上訴人聞彭紹
法、紀國安跌地之巨響，感事態嚴重，立即趕往查看並找人共同
將紀國安、彭紹法送醫急救，其中紀國安僅受輕傷（已於偵查中
撤回告訴），而彭紹法則因跌撞，引起頭後枕鈍力傷併顱內出血
，延至同日下午一時十五分許不治死亡等情。因而撤銷第一審諭
知上訴人無罪之判決，改判論處上訴人傷害致人於死罪刑，固非
無見。
惟查：(一)刑法第二百七十七條第二項之傷害致人於死罪，乃犯普
通傷害罪致發生死亡之結果而規定加重其刑之加重結果犯，係以
行為人能預見該加重結果之發生為要件。而所謂能預見，則係指
客觀情形而言，與主觀上有無預見之情形不同，若主觀上有預見
，而結果之發生又不違背其本意時，則屬間接故意範圍；是以，
加重結果犯對於加重結果之發生，主觀上並無犯意，祇是於客觀
情形下，能預見該加重結果發生時，依刑法因犯罪致發生一定結
果之規定加重其刑，此項構成犯罪之事實，依刑事訴訟法第三百
零八條、第三百十條第一款規定，不僅事實欄應明白認定，且須
於理由內加以說明，方足資論罪科刑。原判決論處上訴人傷害致
人於死罪刑，固於事實欄記載上訴人基於傷害之故意，自後猛推
被害人，造成被害人因跌撞引起頭後枕鈍力傷併顱內出血死亡等
情。並於理由欄三敘明上訴人推被害人時，不致於有取人性命之
意，僅有傷害之犯意，且其猛推被害人，可預見被害人將跌落受
傷，但並不預見發生死亡之結果，尤無意使其發生，對被害人死
亡結果之發生並無認識。然原判決並未於事實欄內明白認定上訴
人對被害人實施傷害行為時，在客觀上有造成被害人因傷致死亡
之可能，但主觀上並無造成該加重結果之犯意。理由欄內亦僅論
述上訴人主觀上無造成被害人死亡之犯意，未就上訴人對於被害
人將因傷致死亡之加重結果一節，明確分析上訴人就該加重結果
在客觀上能預見並為說明，自有理由不備之違法。(二)按審理事實
之法院，對於案內與適用法律有關之有利及不利證據，應一律注
意，詳為調查，然後綜合全案證據資料，本於經驗法則以定其取
捨，並將取捨證據及得心證之理由於判決內詳為說明。故證據雖
已調查，而尚有其他必要部分並未調查，仍難遽為被告有利或不
利之認定。原判決理由二5.固敘明依證人紀國安警詢時指稱「告
甲○○故意將我們推倒」，警員乃憑此指述，始對上訴人製作筆
錄，認定上訴人並未合乎自首之要件。惟依卷附警詢筆錄，上訴
人於八十九年八月十日三時零分警員范秉縣製作筆錄時，即供稱
「因我住戶大樓警衛人員被我不慎推倒受傷」（偵查卷第七頁）
；證人紀國安則係於八十九年八月十日八時十分，在新竹縣竹東
國民醫院接受警員吳家良訊問（同上卷第九頁）。原判決所載上
揭理由，核與卷證資料並不相符。又卷內似無其他報案資料可憑
以認定偵查機關早於上訴人接受警員范秉縣詢問前，業已發覺上
訴人犯罪，則上訴人為何接受警員范秉縣調查，攸關是否得依刑
法第六十二條前段自首規定減輕其刑，自應詳為調查，方足為適
用自首規定與否之依據。原審未予詳查，遽認上訴人並未合乎自
首之要件，自有應於審判期日調查之證據未予調查之違法。以上
雖非上訴意旨所指摘，然均屬本院得依職權調查之事項，應認原
判決有撤銷發回更審之原因。
據上論結，應依刑事訴訟法第三百九十七條、第四百零一條，判
決如主文。
中　　華　　民　　國　九十四　年　　四　　月　 十五 　日
                      最高法院刑事第十一庭
                          審判長法官  洪　清　江
                                法官  石　木　欽
                                法官  李　伯　道
                                法官  韓　金　秀
                                法官  林　勤　純
      本件正本證明與原本無異
                                      書  記  官
中　　華　　民　　國　九十四　年　　四　　月　二十二　日
                                                      Ｔ
